【裁判字號】    98,重上更(一),136
【裁判日期】    990427
【裁判案由】    傷害致重傷等
【裁判全文】
臺灣高等法院刑事判決           98年度重上更(一)字第136號
上  訴  人
即  被  告  己○○
選任辯護人  金學坪律師
            簡欣儀律師
上列上訴人因傷害致重傷等案件，不服臺灣臺北地方法院94年訴
字第827 號，中華民國95年2月6日第一審判決（起訴案號：臺灣
臺北地方法院檢察署93年度偵字第18676號、第21485號，94年度
偵字第1935號、第2625號），提起上訴，經判決後，由最高法院
發回更審，本院判決如下：
    主  文
原判決關於己○○部分撤銷。
己○○共同傷害人之身體，因而致人於重傷，處有期徒刑伍年。
    事  實
一、緣己○○與賴柏凱（嗣已改名為賴潮鏜）、葉梓雲、施智閔
    （綽號志明）、沈建賦（綽號阿龍）等人，於民國（下同）
    93年9月24 日夜間在臺北縣新店市○○街七張公園喝酒時，
    因與不詳姓名機車騎士發生口角，己○○等人心有不甘，即
    返回己○○位於臺北縣新店市○○街家中，分別由己○○、
    葉梓雲打電話找友人欲前往尋仇報復，而陸續聚集在己○○
    上開住處巷口，於翌（25日）凌晨2、3時許，己○○與友人
    賴柏凱、葉梓雲、施智閔、沈建賦、陳耀嘉、陳雅禎、周柏
    全（綽號肥全）及真實年籍不詳之成年男子、已滿18歲綽號
    「小愛」之女子等共約10人，共同基於傷害及強制之犯意聯
    絡，由己○○持電擊棒，賴柏凱持棍棒，葉梓雲、周柏全持
    酒瓶，其餘之人分持電擊棒、棍棒、機車大鎖等堅硬鈍器，
    或持西瓜刀、或徒手，一同從己○○上開住處巷口返至七張
    公園，見在公園涼亭內烤肉之辛○○、庚○○、戊○○、甲○○、丁○○、甘佩靈、高盧維、乙○○、丙○○、林士傑
    等人，誤認係前述機車騎士之同夥，己○○等10人主觀上雖
    無致辛○○等人重傷害之故意，然均為思慮健全之人，在客
    觀上應可預見以堅硬之鈍器，重擊毆打人之身體，倘未對力
    道及部位加以注意，猛力擊中頭部，可能因此導致頭部重創
    顱內出血，而致生重大難治之重傷害，惟己○○等10人於主
    觀上無預見重傷害之情況下，猶衝入涼亭揮舞手中武器、或
    徒手方式毆打涼亭內之人，因涼亭內之人四散，陳雅禎與綽
    號「小愛」之女子，即上前抓住甘佩靈、乙○○頭髮，拉回
    涼亭，己○○以手持電擊棒電擊戊○○脖子，另外其他不詳
    同夥或以手持電擊棒電擊丁○○，或手持鈍器毆打辛○○、
    戊○○、庚○○頭部，或手持西瓜刀揮砍庚○○背部，並喝
    令丁○○、甲○○、戊○○、庚○○、甘佩靈、乙○○等人
    於涼亭內跪下、蹲下，不准離去，以控制現場，而致辛○○
    頭部流血倒地昏迷，己○○等人見事態擴大、無法收拾，便
    叫喊罷手，四散逃逸。幸辛○○、戊○○、庚○○等人送醫
    救治得宜，但仍致辛○○受有頭部10公分×1 公分外傷、併
    嚴重腦挫傷及硬腦膜下血腫，且於送醫急救時昏迷指數僅達
    4 至6， 經治療後仍留有外傷性腦傷併語言、認知障礙，無
    法正常聽讀寫，經復健仍終身無法回復之重傷害。亦致戊○○受有頭部傷（未據告訴，亦未經起訴）、庚○○受有頭部
    傷併顱內出血及背部7公分×0.5公分之撕裂傷、8公分×2公
    分、3公分×1公分之挫傷（未據告訴，亦未經起訴）。嗣陳
    耀嘉、陳雅禎於93年10月15日下午2 時30分許，在臺北縣政
    府警察局新店分局警員尚未發覺真正犯嫌前，即主動聯繫表
    示為在場之人，而接受裁判，經警再查獲己○○等人（賴柏
    凱、葉梓雲、施智閔、周柏全、沈建賦均經原審，以共同傷
    害罪判處有期徒刑6 月，陳雅禎、陳耀嘉經原審判處有期徒
    刑5 月，除施智閔提起上訴，於本院前審撤回上訴以外，餘
    均未上訴而確定）。
二、案經辛○○之父壬○○訴請臺北縣政府警察局新店分局報請
    臺灣臺北地方法院檢察署檢察官偵查起訴，暨由該署檢察官
    自動檢舉偵查起訴。
    理  由
一、按刑事訴訟法有關傳聞法則及例外規定（第159條至159條之
    5），如條文已明定得為證據者（如第159條之1第1項），或
    依規定原則上有證據能力（如第159條之1第2項）， 但當事
    人未抗辯其有例外否定證據能力情形者，即無庸就其如何具
    有證據能力而為說明。又本院認定本件事實所引用之被告以
    外之人於審判外陳述，包括人證及文書證據等，並無證據證
    明係公務員違背法定程序所取得，且當事人及辯護人於本院
    準備程序中對本院所引用之相關卷證，均表示同意有證據能
    力（見本院卷第44、62、63頁），迄至言詞辯論終結前未再
    聲明異議。又該等證據，亦無刑事訴訟法第159條之4之顯有
    不可信之情況與不得作為證據之情形。本院審酌上開證據資
    料製作時之情況，尚無違法不當及證明力明顯過低之瑕疵，
    亦認為以之作為證據應屬適當，是依刑事訴訟法第159條至
    第159條之5規定，所引用之前開人證及文書證據，均有證據
    能力。
二、訊據被告己○○就其與同案被告賴柏凱、葉梓雲、施智閔、
    沈建賦等人，於上揭時、地與不詳姓名機車騎士發生口角，
    乃返家電召同案被告陳耀嘉、陳雅禎、周柏全及真實姓名不
    詳成年男子、已滿18歲綽號「小愛」之女子等人前來助陣報
    復，其持電擊棒，賴柏凱持棍棒，葉梓雲、周柏全持酒瓶，
    其餘之人或分持電擊棒、棍棒、西瓜刀、機車大鎖，或徒手
    ，一同返回前開七張公園，手持武器、或徒手衝入被害人辛○○等人所在之涼亭，毆打被害人辛○○等人，並喝令丁○○等人於涼亭內跪下、蹲下，不准離去，因而致被害人辛○○受有重傷害等事實，坦白承認，惟否認有何傷害致重傷犯
    行，辯稱：被害人辛○○之傷勢不是伊造成，同案被告均被
    科處傷害罪責，不應由伊承擔傷害致重傷之罪責云云。經查
    ：
  (一)上揭犯罪事實，業據被告己○○坦陳：「我有和賴柏凱、葉
    梓雲、施智閔、沈建賦等人於民國九十三年九月二十四日夜
    間在臺北縣新店市○○街七張公園喝酒時，賴柏凱跟兩個不
    知名的機車騎士發生口角，我下去阻擋，我們後來就回到我
    家，大家就想找人來討回顏面，同年九月二十五日凌晨二、
    三時許，我和賴柏凱、葉梓雲、施智閔、沈建賦、陳耀嘉、
    陳雅禎、周柏全及其他都是葉梓雲找來的成年男子，共約十
    人左右，就到我家住處巷口會合，我們就一起出發去討公道
    ，我拿家裡的電擊棒……賴柏凱持棍棒……葉梓雲、周柏全
    拿酒瓶……其他人有拿大鎖、刀子等物，另外陳耀嘉、陳雅
    禎、沈建賦、施智閔等人是空手，我們就回到七張公園，看
    到公園涼亭內烤肉有人在烤肉，我們就以為是先前跟我們發
    生口角的那些人，我們一夥人就衝進去毆打他們，我是拿電
    擊棒去電人，我只有電人，沒有拿電擊棒去打人……當時很
    混亂，而且是晚上，我也沒有看得很清楚其他同伴打對方的
    情形，打完人之後我們就走了，我轉頭就看到被害人辛○○
    倒在地上，她的頭部附近都是破碎的玻璃酒瓶。其他同伴有
    喝令丁○○等人在涼亭內跪下、蹲下，不准離開，我們一進
    去就叫他們蹲下……。」等語甚明（見本院卷第43頁反面、
    第44頁），並據：(1)同案被告葉梓雲於偵查中自承：伊攜帶
    酒瓶去找對方打架，到了公園，伊看到己○○、賴柏凱、施
    智閔、沈建賦、周柏全等人衝進涼亭等語（見18676號偵查
    卷第163、164頁）；於原審時證稱：伊與被告己○○、賴柏
    凱等人在七張公園喝酒，賴柏凱與不詳姓名機車騎士發生衝
    突，伊等就回到被告己○○住處，當時伊穿紅色Ｔ恤，伊走
    到被告己○○家對面之雜貨店拿酒瓶，周柏全也拿一支，欲
    找對方理論等語（見原審卷二第33頁反面、第34頁）；於本
    院上訴審審理時證稱：同去現場除了陳雅禎外，尚有另一名
    女子（見本院上訴卷第148頁）。 (2)證人即被告周柏全於偵
    查中供稱：伊當天到被告己○○住處門口時已聚集很多人，
    感覺很像要去打架，伊就在被告己○○家前面的雜貨店門口
    拿了酒瓶，到了七張公園，伊等一群人分二路衝進涼亭，伊
    將酒瓶扔進涼亭，有砸到一名男生等語 （見18676號偵查卷
    第162頁）； 於原審結證稱：伊感覺係前往打架，伊攜帶酒
    瓶跟著大家前往公園，到了公園涼亭那條路，伊有跟著其他
    人前衝涼亭，伊沒進入涼亭，有看到有人在公園涼亭內揮像
    棍子之長條型物品，有人被毆打等語（見原審卷二第38頁反
    面、第39頁）。(3)證人即同案被告賴柏凱於原審時證述：案
    發當時伊穿白色中間有圖紋Ｔ恤、攜帶長型物品到七張公園
    ，伊有跟著衝進涼亭，看到一個人倒下，有人說打錯人趕快
    走等語（見原審卷二第102頁反面、第103頁）。(4)證人即同
    案被告沈建賦於原審證稱：伊於前晚與機車騎士口角時即已
    在現場，聽聞對方欲找人助勢，即返回己○○家，己○○打
    電話找人，陸續來了多人，伊當時穿白色短袖Ｔ恤，跟隨同
    伴前往七張公園，伊有走進涼亭，看到有人倒在涼亭，另有
    二個被害人坐在涼亭椅子上，雙手抱著頭，頭往下彎等語（
    見原審卷二第106至108頁）。(5)同案被告施智閔於原審時供
    稱：伊穿黃色Ｔ恤跟隨同伴從被告己○○家中出發前往七張
    公園，伊看到其人往前衝，有人拿著長長的物品在公園涼亭
    內揮擊等語（見原審卷一第78頁、卷二第91、120頁）。(6)
    同案被告陳雅禎於偵查中供稱：案發當日被告己○○找伊和
    伊兄陳耀嘉去己○○住處，然後再到七張公園，到公園後有
    看到被告己○○等人毆打他人，伊和另一名女子有扯被害人
    乙○○頭髮，不讓林女離去，並叫該名女子抓回欲逃離之被
    害人甘佩靈等語（見18676號偵查卷第121、122、128、13 1
    頁）；復於原審供承：伊有拉扯被害人乙○○之頭髮，並看
    有人躺在公園涼亭內等語（見原審卷二第27頁）。(7)同案被
    告陳耀嘉於偵查中供稱：被告己○○稱其和別人吵架，要求
    伊找一些人過去幫忙，伊就帶妹妹陳雅禎過去等語（見
    18676號偵查卷第123頁）。核與證人即被害人戊○○、庚○○、高盧維、甲○○、丁○○、乙○○、林士傑，甘佩靈等
    人分別於偵查中、原審及本院前審時結證情節大致相符（見
    18676號偵查卷第126至131頁、原審卷二第24至33頁、 本院
    上訴卷第62、第83頁反面至第85頁、第143至147頁）。而被
    害人辛○○乃因此受有頭部10公分×1 公分外傷、併嚴重腦
    挫傷及硬腦膜下血腫，庚○○則受有頭部傷併顱內出血、背
    部7公分×0.5公分刀割傷、8公分×2公分及3公分×1公分挫
    傷，有診斷證明書（見18676號偵查卷第76、77、144、153
    頁）、財團法人天主教耕莘醫院95年10月30日耕醫病歷字第
    0950100129號函暨被害人辛○○、庚○○病歷資料（見本院
    上訴卷163至188頁）在卷可徵，另有被告己○○等人於被告
    己○○住處巷口集合後，出發至案發現場七張公園時，同案
    被告葉梓雲、周柏全二人手持酒瓶、不知名者手持反光閃亮
    物品 （似電擊棒，見18676號偵查卷86至92頁編號8、9、11
    、12頁照片），同案被告賴柏凱手持長條型棍棒（同上卷編
    號10照片中穿白色、中間有圖紋Ｔ恤者）等情，業據原審勘
    驗被告己○○等人走至七張公園之錄影光碟屬實，有原審勘
    驗筆錄（見原審卷二第90、91頁）、被告己○○等人出發前
    往七張公園之監視器翻拍照片（見原審卷一第171至187頁）
    附卷可參，復有現場留有之破碎酒瓶、血跡等殘餘照片（見
    18676號偵查卷第79至85頁） 存卷可考，足見被告己○○等
    人，確為尋得之前與其等發生糾紛者，糾眾、持武器至現場
    欲報復、教訓，誤認而攻擊於現場烤肉之被害人辛○○等人
    ，並喝令蹲下、跪下，被害人辛○○並受重擊倒地事實，均
    甚明確，堪予認定。
  (二)關於被害人辛○○、庚○○之外觀傷勢係何物造成，經原審
    、本院上訴審向診療機關即財團法人天主教耕莘醫院查詢，
    該院以95年1月6日耕醫病歷字第0950010054號函附病歷摘錄
    單載稱：「(一)藍女（指辛○○）於93年9 月25日到院時，除
    頭部外，身體其他部位並無外傷。(二)由病歷記載及傷勢看來
    ，無法判定係何種器具造成。」等語（見原審卷二第58頁）
    ；另以95年10月30日耕醫病歷字第0950100129號函復稱：「
    依當時病患（指庚○○）外觀傷勢，背部有似刀割傷（7×
    0.5 公分長×寬）一處，有以長棍棒狀之挫傷（8×2平方公
    分、3×1平方公分）二處。他處則無特殊傷痕發現。至於能
    否判別為球棒、電擊棒或酒瓶所擊倒，則無法明確判別。」
    、「…到院時病人（指辛○○）神智昏迷不清，原由是打架
    ，被不明物體重擊…。」（見本院上訴卷第163至165頁），
    雖無法明確判別被害人辛○○、庚○○所受傷情究係何物造
    成，然與被告己○○所供其及同夥分持電擊棒、西瓜刀、棍
    棒、機車大鎖、酒瓶至現場等情並不違背，再參酌被害人辛○○頭部外傷係10公分×1 公分，顯非銳器所造成，堪認被
    害人辛○○確係遭被告己○○及同夥中一人持不明鈍器重擊
    頭部而昏迷倒地。
  (三)被害人辛○○受重擊後，受有頭部10公分×1公分外傷、併
    嚴重腦挫傷及硬腦膜下血腫，且於送醫急救時昏迷指數僅達
    4至6 ， 治療後雖倖免一死，然目前左手功能部分精細功能
    受限，有明顯認知及語言功能障礙，理解能力不足，語言表
    達嚴重缺陷，無法命名人事地物，導致無法與他人溝通，無
    法正常聽讀寫，雖經復健治療迄今，上開情形終生難以恢復
    乙節，業經財團法人羅許基金會羅東博愛醫院於94年12月12
    日以（94）羅博醫字第2005120096號函附相關醫師說明表、
    病歷載明（見原審卷一第144至166頁），及天主教耕莘醫院
    診斷證明書、93年12月27日耕醫病歷字第1503號函及病歷摘
    錄單、障礙手冊（見18676號偵查卷第144、153頁、第172至
    179頁、第190、192頁、本院卷第55頁， 被害人現為中度障
    礙）可稽，再徵諸被害人辛○○於本院審理時接受辯護人詰
    問，其對案發情節均不復記憶，甚而出現沒有發生打架情事
    、其在國小就讀等顯與客觀事實相扞格之應答（見本院卷78
    頁），，足見被害人辛○○之語言、認知能力業已嚴重受損
    ，難以治癒，而達重傷之程度，亦甚顯然，要堪認定。
  (四)被告己○○於警詢及偵、審中始終否認有持棍棒及下手毆打
    辛○○之行為，其於到案之警詢時即供稱：「我只準備一支
    電擊棒……（案發後當日早上）我便將電擊棒及身穿Ｔ恤（
    上黑下白相間）一起丟入垃圾車載走。」、「我當時有用電
    擊棒電擊一名男子脖子一次……。」等語（見18676號偵查
    卷第12、13頁），嗣於偵、審中均始終為相同供述。而證人
    即被害人戊○○於警詢、偵查及本院上訴審審理時亦一再證
    稱案發當時伊係遭被告己○○持電擊棒攻擊脖子無誤，其於
    最初警詢雖未指稱持電擊棒攻擊之人係何人，然於第二次警
    詢即就被告己○○案發當時之穿著特徵，指稱係一穿黑白相
    間Ｔ恤、黑色七分褲之男子持電擊棒電擊其脖子。迨第三次
    警詢則當面明確指認被告己○○係持電擊棒電其脖子之人無
    誤（見18676號偵查卷笫45至52頁）。 證人戊○○並於偵查
    中結證：「一開始己○○過來，拿電擊棒電我脖子，有人拿
    不明東西抵著我的頭，然後往我的頭上敲下去，他在我背後
    我沒有看到他。」等語（見前引偵查卷第127頁）， 復於本
    院上訴審審理時證述：「（問：你受到何種傷害？）電擊棒
    攻擊，頭被不明物體敲擊。」、「（問：你被電擊棒攻擊時
    ，是否烤肉的朋友也同時受到攻擊？）對。」、「（問：都
    是在第一時間發生的？）對。」、「（問：能否清楚指認拿
    電擊棒電你的人？）可以。就是被告（指己○○）。」、「
    （被告己○○拿的）那支電擊棒大概是四方型的，手可以握
    的……短短的，他拿電擊棒攻擊我的頸部前面，攻擊後，結
    果只有麻麻的。剩下的攻擊動作不是被告。」等語甚明（見
    本院上訴卷第62頁）。徵諸證人戊○○上開證述情節，係受
    持電擊棒之人正面且近距離攻擊其脖子，應不致誤認該持電
    擊棒之人，且核與證人即被害人林士傑於偵查中證稱：「我
    看見己○○走過來，他拿電擊棒……。」，以及同案被告陳
    雅禎於偵查中供稱：有看到被告己○○帶電擊棒等語（見前
    引偵查卷第122頁）， 均相符合。再參以證人甘佩靈證稱：
    「我沒有看見何人打辛○○，但是我看見戊○○被打時，辛○○已經倒在旁邊了」等語（見18676號偵查卷第130頁），
    在在足徵被告己○○上開其係持電擊棒，而非持棍棒，亦未
    下手毆打被害人辛○○之所辯，堪予信實。雖證人即同案被
    告周柏全於原審證稱：伊見被告己○○從家中一走出來即持
    肩膀寬度之鋁棒，插於後褲腰處等語（見原審卷二第38頁反
    面）；證人即同案被告賴柏凱證稱：當時己○○站在涼亭裡
    面持球棒揮打，己○○揮二下，第二下揮到被害人辛○○等
    語（見原審卷二第103、105頁、本院上訴審卷第81-1頁）；
    證人即同案被告沈建賦證稱：被告己○○在涼亭內持鋁棒打
    其他男生等語（見原審卷二第107頁、本院上訴審卷第82 頁
    反面）。惟按被告之所以自白，其動機頗為複雜，尤其共同
    被告之自白涉及他人共犯者，刑法中僅少數犯罪對共同正犯
    加重其刑，其他犯罪並不加重處罰，則共犯承認他人共同犯
    罪，對於自白之被告而言，不僅毫無不利可言，反而可以分
    散責任，為減輕自己之罪責，不免指控他人為主犯，而其本
    人為從犯或事後共犯，以逃避或減輕應負之刑責，在此情形
    之下，共同被告在其自白時指控他人為共犯，並非不可想像
    ，故共同被告之自白更應有補強證據，以證明其自白真實，
    此乃刑事訴訟法第156條第2項規定之由來（參看最高法院94
    年度台上字第5971號判決）。本件同案被告周柏全、賴柏凱
    、沈建賦於警詢迄偵查中均否認有衝進涼亭內毆打辛○○等
    9 名被害人，亦未曾供述目擊被告己○○攜帶棍棒或以棍棒
    毆打被害人等情（見21485號偵查卷第5至18頁、1935號偵查
    卷第10至13頁、18676號偵查卷第124、125、162、184頁）
    ，迨經檢察官以渠等犯後毫無悔意，求處較被告己○○為重
    之刑度後（見起訴書第7頁）， 於原審始翻異前詞，指證被
    告己○○攜帶棍棒之情，且與證人戊○○之一致證詞相左，
    則是否有避重就輕、諉責被告己○○，已非無疑。況被害人
    戊○○、丁○○均有遭人持電擊棒電擊等情，業據渠等證述
    甚明（見18676號卷第127頁、本院上訴卷第62頁、第146 頁
    ），查電擊棒通電後會產生電流光、爆擊聲響，在案發之黑
    夜現場更加易見、易聞，同案被告周柏全、賴柏凱、沈建賦
    卻稱沒有看到被告己○○及同伴中有人拿電擊棒或聽到電擊
    棒爆擊聲音，顯係有意匿飾有利被告己○○之事實。再依被
    告己○○等人由己○○住處前往七張公園之監視器翻拍照片
    （見18676號偵查卷第86至92頁、原審卷第171至186頁） ，
    並未見被告己○○有攜帶棍棒之情，反倒是同案被告賴柏凱
    （身著白色、中間有圖紋Ｔ恤者）右手持一長型棍棒，清晰
    可見（見18676號偵查卷第90頁、原審卷一第175至177頁）
    ，同案被告賴柏凱卻推稱係持寶特瓶瓶裝水云云（見原審卷
    二第103頁、本院上訴審卷第81-1頁）， 然觀之同案被告賴
    柏凱所持之物係直長型、不透明狀，不論長度、寬度、形狀
    ，均與一般市售寶特瓶瓶裝水大相逕庭，其否認攜帶甚有可
    能造成被害人辛○○傷情之棍棒，反而指證被告己○○攜帶
    棍棒到現場，且其始終否認有衝進涼亭內，在當時場面混亂
    ，發生事件之時又值凌晨，現場僅一盞路燈，光線不明（見
    本件翻拍照片）等情狀下，其卻是在場所有人中，唯一目擊
    被告己○○以棍棒揮擊被害人辛○○之人，顯見證詞有所隱
    匿且與常情相悖，著實啟人疑竇，其所證被告己○○持掍棒
    毆打被害人辛○○之情，難以盡信。綜上所述，同案被告周
    柏全、賴柏凱、沈建賦證稱被告己○○攜帶鋁棒到現場，或
    以鋁棒毆擊被害人辛○○等節，顯有瑕疵可指，不足採為不
    利於被告己○○之認定。是被告己○○既可排除係下手毆擊
    被害人辛○○之人，而被害人辛○○之頭部係受一次重擊，
    則被害人辛○○之傷情應係被告己○○之其他同夥中一人以
    不明鈍器重擊所致。
  (五)按共同正犯間，非僅就其自己實施之行為負其責任，並在犯
    意聯絡之範圍內，對於他共同正犯所實施之行為，亦應共同
    負擔（參看最高法院32年上字第1905號判例意旨）。查本件
    係肇因於被告己○○、葉梓雲等人邀約共犯，欲藉由人數眾
    多而壯大聲勢教訓對方一節，業據被告己○○如前，是被告
    己○○既糾集眾多同夥持器械衝入被害人辛○○等人所在之
    公園涼亭，各自分擔傷害被害人辛○○、使被害人丁○○、
    甲○○、戊○○、庚○○、甘佩靈、乙○○等人行蹲下、跪
    下等無義務之事，相互利用他人之行為，以達犯罪目的，應
    有犯意之聯絡至明。
  (八)又按共同實施犯罪行為之人，在合同意思範圍之內，各自分
    擔犯罪行為之一部，相互利用他人之行為，以達其犯罪之目
    的者，即應對於全部所發生之結果共同負責，故正犯中之一
    人，其犯罪已達於既遂程度者，其他正犯亦應以既遂論科（
    參看最高法院28年上字第3110號、29年上字第3617號判例意
    旨參照）。次按刑法上之加重結果犯，以行為人對於加重結
    果之發生有預見之可能，能預見而不預見者為要件，如多數
    人下手毆打，本有犯意之聯絡，即屬共同正犯，對於共犯間
    之實施行為，既相互利用他人之行為，以達其犯罪之目的，
    其成立不以全體均參與實行犯罪構成要件之行為為必要；參
    與犯罪構成要件之行為者，固為共同正犯；以自己共同犯罪
    之意思，參與犯罪構成要件以外之行為，或以自己共同犯罪
    之意思，事前同謀，而由其中一部分人實行犯罪之行為者，
    亦均應認為共同正犯，使之對於全部行為所發生之結果，負
    其責任，縱僅其中一人擊中被害人某重要部位致生重傷，在
    共犯間均應同負全部之責，並無區分何部分之傷，為何人下
    手之必要（參看最高法院85年度台上字第5095號、91年度台
    上字第3438號、93年度台上字第1160號、98年度台上字第
    2209號判決要旨）。本件被告己○○及同夥在出發前已有尋
    仇之意念，且糾合眾人攜帶電擊棒、棍棒、酒瓶、機車大鎖
    、刀械共同前往，是其等本即有互相利用他人傷害行為之意
    思。又頭部係人體之重要部位，腦組織極為脆弱，徵諸一般
    人之常識，倘以堅硬、厚實之鈍器，重擊毆打人之身體，如
    未對力道及部位加以注意，猛力擊中頭部，可能因此導致頭
    部重創顱內出血，而致生重大難治之重傷害，而被告己○○
    與同夥賴柏凱等共10名，均為識慮正常之人，對此結果，在
    客觀上顯有預見之可能性，雖主觀上並無預見，且被告己○○及同案被告賴柏凱等人均不吐實，在場之證人戊○○等人
    亦未及注意何人傷害被害人辛○○，而無從查明何人下手毆
    擊被害人辛○○頭部，但被告己○○及同夥等10人既係基於
    共同傷害之犯意聯絡，並對被害人辛○○施以共同傷害行為
    ，致被害人辛○○受有前開重大難治之傷害程度，揆諸前開
    說明，自無須區別由何人下手毆擊被害人辛○○頭部，被告
    己○○及同夥等10人均應負共同傷害致重傷罪責。又我國刑
    事訴訟法係採實質的真實發見主義，事實審法院應依職權調
    查證據及獨立認定事實，並不當然受共犯部分判決之拘束。
    本件共同正犯賴柏凱、葉梓雲、施智閔、沈建賦、陳耀嘉、
    陳雅禎、周柏全等人雖經原審以普通傷害罪判處罪刑確定，
    然本院並不受該確定判決之拘束。是被告己○○辯謂其未下
    手毆擊被害人辛○○，而其餘共犯均被判處普通傷害罪刑，
    不應由其擔負傷害致重傷之責云云，並無足取。
  (九)綜上所述，本件事證明確，被告己○○共同傷害致重傷、強
    制之犯行洵堪認定，應依法論科。
三、被告己○○行為後，刑法及刑法施行法業於94年2月2日修正
    公布，並於95年7月1日施行，參酌最高法院95年5 月23日刑
    事庭第八次會議決議意旨，新刑法第2條第1項之規定，係規
    範行為後法律變更所生新舊法律比較適用之準據法，於新刑
    法施行後，應適用新刑法第2條第1項之規定，為「從舊從輕
    」之比較。另於比較時應就罪刑有關之共犯、未遂犯、想像
    競合犯、牽連犯、連續犯、結合犯，以及累犯加重、自首減
    輕暨其他法定加減原因（如身分加減）與加減比例等一切情
    形，本於統一性及整體性原則，綜其全部罪刑之結果而為比
    較。經查：
  (一)刑法第10第4項關於重傷之定義，業已修正為「稱重傷者，
    謂下列傷害：一、毀敗或嚴重減損一目或二目之視能。二、
    毀敗或嚴重減損一耳或二耳之聽能。三、毀敗或嚴重減損語
    能、味能或嗅能。四、毀敗或嚴重減損一肢以上之機能。五
    、毀敗或嚴重減損生殖之機能。六、其他於身體或健康，有
    重大不治或難治之傷害。」，此項修正涉及犯罪行為可罰性
    要件之變更，應依刑法第2條第1項之規定比較適用。而經新
    舊法比較適用結果，新修正刑法將原本非屬於重傷定義之「
    嚴重減損機能」加以列入，增訂「或嚴重減損」之規定，自
    屬法律之變更，但本件係屬上開第6 款之情形，不論依修正
    前後之規定，均構成重傷害，修正後之新法並無較有利被告
    之情形，仍應依從舊原則，適用行為時之舊法。
  (二)刑法第28條原規定：「二人以上共同『實施』犯罪之行為者
    ，皆為共同正犯。」新法修正為：「二人以上共同『實行』
    犯罪之行為者，皆為共同正犯。」將舊法之「實施」修正為
    「實行」。原「實施」之概念，包含陰謀、預備、著手及實
    行等階段之行為，修正後僅共同實行犯罪行為始成立共同正
    犯。是新法共同正犯之範圍已有限縮，排除陰謀犯、預備犯
    之共同正犯。新舊法就共同正犯之範圍既因此而有變動，自
    屬犯罪後法律有變更，而非僅屬純文字修正，應有新舊法比
    較適用之問題，惟就本件已著手實行之犯罪形態並無影響，
    經比較結果，被告行為後之法律並未較有利於被告，仍應適
    用行為時之法律即舊法論處。
  (三)依修正後刑法施行法第1條之1：「中華民國九十四年一月七
    日刑法修正施行後，刑法分則編所定罰金之貨幣單位為新臺
    幣」「九十四年一月七日刑法修正時，刑法分則編未修正之
    條文定有罰金者，自九十四年一月七日刑法修正施行後，就
    其所定數額提高為三十倍。但七十二年六月二十六日至九十
    四年一月七日新增或修正之條文，就其所定數額提高為三倍
    」，修正前後關於罰金之金額雖無不同。惟修正前刑法第33
    條第5款原規定：「罰金：一元以上」， 修正後規定：「罰
    金：新臺幣一千元以上，以百元計算之」，業將科處罰金之
    最低額提高至新臺幣1 千以上，則修正前之規定對於行為人
    較為有利。故對於本件被告所犯刑法第304條第1項強制罪法
    定刑之罰金刑部分，應依被告行為時刑法第33條第5 款規定
    較有利於被告。
  (四)刑法第55條後段牽連犯之規定，新法已修正刪除，是於新法
    修正施行後，被告之數犯罪行為，即須分論併罰。此刪除雖
    非犯罪構成要件之變更，但顯已影響行為人刑罰之法律效果
    ，自屬法律有變更，修正前後，就本件被告之行為，顯有一
    次評價與多次評價之別，故本件被告有牽連犯情形，自應以
    修正前之規定，較有利於被告。
  (五)綜合上述各條文修正前、後之比較，揆諸前揭最高法院決議
    及修正後刑法第2條第1項前段、後段規定之「從舊、從輕」
    及禁止割裂適用法律之原則，應一體適用修正前之法律。
三、核被告己○○所為，係犯係犯刑法第277條第2項後段之傷害
    致重傷罪、第304條第1項之強制罪。被告己○○與賴柏凱、
    葉梓雲、施智閔、沈建賦、陳耀嘉、陳雅禎、周柏全及真實
    年籍不詳之成年男子、已滿18歲綽號「小愛」之女子間，就
    上開犯行，均有犯意聯絡、行為分擔，皆為共同正犯。被告
    己○○等人以強暴手段使被害人丁○○、甲○○、戊○○、
    庚○○、甘佩靈、乙○○等數人為無義務之事，係以一行為
    觸犯6 個強制罪名，係屬想像競合犯，應依法從一重強制罪
    處斷。被告己○○所犯傷害致重傷罪、強制罪間，有方法結
    果之牽連關係，依修正前刑法第55條後段規定，應從較重之
    傷害致重傷罪處斷。檢察官認被告己○○上開二犯行，犯意
    各別、罪名有異，應予分論併罰，尚有未合。
四、原審經審理結果，認被告己○○罪證明確，予以論科，固非
    無見，但查：被害人辛○○係為本件被告己○○之其他共
    同正犯中一人以不明鈍器毆擊頭部致生重傷害結果，原審認
    定係被告己○○所為，並僅認由被告己○○一人負傷害致重
    傷罪責，容有違誤；被告己○○行為後，刑法已有修正如
    前，原審未及比較適用，亦有未洽。被告提起上訴，否認上
    開犯罪，核非可取，但原判決此部分既有上開可議，即屬無
    可維持，應由本院撤銷改判。爰審酌被告己○○血氣方剛，
    僅因細故即糾眾尋仇，窺見被害人辛○○等人在公園涼亭內
    烤肉，竟未詳加求證即莽撞痛下重手，傷害他人身體安全、
    強制他人跪下，造成正值青春年華之被害人辛○○受有嚴重
    之重傷害結果，不僅摧毀被害人辛○○之一生，且間接造成
    被害人家屬照顧被害人辛○○之沈重負擔，所生危害非輕，
    復斟酌被告己○○雖終能坦承大部分犯行，並經民事程序判
    決賠償確定，然未實際給付分文，經告訴人壬○○陳明在卷
    （見本院卷第82頁反面），兼衡被告之素行、犯罪動機、手
    段等一切情狀，量處有期徒刑5 年，以示懲儆。至本件被告
    持用之電擊棒，已丟棄滅失，為其供明在卷，而共犯持用之
    酒瓶、電擊棒、棍棒、西瓜刀等物，均未扣案，且無證據顯
    示為被告或共犯所有，又非違禁物，故俱不予宣告沒收。又
    檢察官並未提起上訴，則公訴人於本院上訴審時請求改判被
    告有期徒刑10年，即非有據，附此載明。
據上論斷，應依刑事訴訟法第369條第1項前段、第364條、第299
條第1項前段，刑法第2條第1項前段、第277條第2項、第304條第
1 項、第55條前段，修正前刑法第28條、第55條後段，刑法施行
法第1條之1，判決如主文。
本案經檢察官張秋雲到庭執行職務。
中    華    民    國    99    年    4     月    27    日
                  刑事第六庭審判長法  官  林明俊
                                  法  官  郭豫珍
                                  法  官  何信慶
以上正本證明與原本無異。
如不服本判決，應於收受送達後10日內向本院提出上訴書狀，其
未敘述上訴之理由者並得於提起上訴後10日內向本院補提理由書
（均須按他造當事人之人數附繕本）「切勿逕送上級法院」。
                                  書記官  王泰元
中    華    民    國    99    年    5     月    4     日
附錄：本案論罪科刑法條全文
中華民國刑法第277條
（普通傷害罪）
傷害人之身體或健康者，處3年以下有期徒刑、拘役或1千元以下
罰金。
犯前項之罪因而致人於死者，處無期徒刑或7 年以上有期徒刑；
致重傷者，處3 年以上10年以下有期徒刑。

司法院資訊處製作；財團法人民間司法改革基金會備份。
